【裁判字號】    95,上訴,1764
【裁判日期】    950809
【裁判案由】    殺人未遂
【裁判全文】
臺灣高等法院刑事判決                95年度上訴字第1764號
上  訴  人
即  被  告  KAEWSRIKR.
                    外僑居留證.
指定辯護人  扶助律師陳怡勝律師
上列上訴人因殺人未遂案件，不服臺灣桃園地方法院94年度訴字
第2523號，中華民國95年4月18日第一審判決（起訴案號：臺灣
桃園地方法院檢察署94年度偵字第21739號），提起上訴，本院
判決如下：
    主  文
原判決撤銷。
KAEWSRIKRAM 甲○○○○○殺人未遂，處有期徒刑參年陸月；並應於刑
之執行完畢或赦免後，驅逐出境。
    事  實
一、KAEWSRIKRAM 甲○○○○○（中譯：蘇利亞，下稱之）為泰國籍勞
    工，自民國（下同）92年8 月12日來台並任職於桃園縣楊梅
    鎮○○里○○路863 巷1 號正源企業股份有限公司（以下簡
    稱正源公司）。因該公司同國籍勞工VUNSHAI PHALAKORN （
    中譯：乙○，下稱之）懷疑蘇利亞在背後說其壞話，嗣於94
    年12月10日下班後在正源公司內飲酒時，乙○懷疑蘇利亞在
    其酒杯內倒水，2 人即起口角，經同事勸解後停止飲酒，惟
    2人間已心存嫌隙。嗣蘇利亞與另一同國籍勞工BOOTSE CH
    ARAN（中譯：辛財安，下稱之）外出至附近超商購物，迨返
    回正源公司途中，於同日（94年12月10日）22時，在桃園縣
    楊梅鎮○○路823號左前20公尺空地上，偶見獨自外出購物
    欲返回正源公司之乙○，雙方一言不和而互毆，乙○以徒手
    打中蘇利亞左眼，致其左眼瘀青，蘇利亞於酒後精神耗弱之
    際，以右手取出藏於褲子右側口袋內尖刀1支，正握該尖刀
    ，刀刃向前置於腰際間，乙○再出手揮擊蘇利亞之際，蘇利
    亞竟基於殺人之犯意，趁乙○不及反應，突持之朝乙○之左
    胸部要害部位先猛刺1刀，刺中其左前胸靠近肺部處，造成
    乙○受有左上右下方向、寬2.5公分、深4公分之左前胸刀穿
    刺傷、左側血胸、低血容積休克等傷害，並大量出血。幸經
    辛財安攔阻，及乙○忍痛迅速返回正源公司求救，而經正源
    公司警衛室保全人員打電話叫救護車並報警，及時送醫急救
    ，始免於難。警方據報後趕赴正源公司警衛室，據保全人員
    描述嫌疑人，警方即外出尋找可疑涉嫌人，未果，返回正源
    公司警衛室門口時，保全人員即告知已在警衛室廁所內找到
    蘇利亞，因而查獲蘇利亞，並據其供述，循線取出正源公司
    所有，上開蘇利亞行兇所用之尖刀1支。
二、案經桃園縣政府警察局楊梅分局報告臺灣桃園地方法院檢察
    署檢察官偵查起訴。
    理  由
一、訊據被告蘇利亞對上揭時、地，持尖刀刺傷乙○之事實固不
    否認，惟矢口否認有何殺人未遂犯行，辯稱：伊與乙○是因
    雙方酒後一言不合發生互毆，乙○先揮擊伊，伊為自衛始取
    出隨身攜帶尖刀，置於胸前，乙○再度趨前毆打伊，因伊當
    時有喝酒，意識不清，且為防衛自己，始不小心刺到乙○。
    辯護人則辯以：被告與被害人並無宿仇，沒有什麼理由要置
    乙○於死地，本案應論以傷害罪，而傷害罪係告訴乃論之罪
    ，乙○於偵查中已說不願提出告訴。本件係乙○先找被告，
    而且是乙○先動手打人，所以乙○受傷，他自己也有過失，
    如認被告殺人未遂，亦請引用刑法第59條規定，酌減其刑云
    云。經查：
(一)被告蘇利亞有於上揭時、地，持銳器尖刀1支猛刺乙○等情
    ，業據其於警詢時供稱：因昨天（94年12月10日）傍晚喝酒
    後，因細故發生糾紛，之後出去買酒半途相遇，一言不和就
    在楊梅鎮○○路823號左前20公尺草叢空地上互毆，我被乙
    ○毆傷很嚴重，一時氣憤就將隨身攜帶尖刀狠狠地往乙○胸
    部刺下去等情甚明（見偵卷第9頁）。嗣於偵查中供稱：因
    為乙○先揮拳打我左眼，導致我左眼瘀青，我為防衛拿刀出
    來等語 (偵卷第36頁)。核與被害人乙○以證人身分接受詰
    問時證稱：我先過去打他，後我看到蘇利亞拿著刀子，我就
    揮拳過去，沒有打到蘇利亞，蘇利亞這時候就回刺我一刀。
    」、「（你看到蘇利亞拿刀子時，蘇利亞的動作為何？）用
    右手持刀手臂下垂置於腰際之間。」等情相符（見本院卷第
    177頁），堪以採信。證人辛財安於原審雖證稱：是蘇利亞
    過去找乙○的等語 (原審卷第174頁)，核與被告及乙○上開
    證詞不合，應不可採。又被告左眼確有瘀青，有其為警逮捕
    時所拍照片可參 (偵卷第27頁)，足認被告與被害人乙○確
    實有先互毆，乙○並毆傷左眼致瘀青，一時怒起，而持刀刺
    中被害人乙○。又被告辯稱：扣案的尖刀是工廠的，平常都
    伊在使用，當天因係假日，工廠沒有提供晚餐，所以到外面
    找東西吃，就把刀放在身邊等語 (本院卷第56頁)，尚難認
    被告係預藏尖刀，蓄意剌殺被害人。
(二)又被害人乙○因受傷處位於左前胸靠近肺部處，造成受有左
    上右下方向、寬2. 5公分、深4公分之左前胸刀穿刺傷、左
    側血胸、低血容積休克等傷害，有長庚醫院診斷證明書及長
    庚醫院95年3月9日（95）長庚院法字第0165號函所附被害人
    乙○之病歷資料附卷可憑（見偵卷第16頁、本院94年度訴字
    第2523號卷第74至162頁）。而被害人乙○上述傷勢為尖刀
    所造成之事實，亦據被告自白不諱，並有供被告犯罪所用之
    尖刀1支扣案足憑。而被害人乙○前胸左上側後所受之上述
    傷勢，依卷附長庚醫院急診病歷中，主訴欄記載：「Ltches
    t penetra ting w"d」，現病史："on chest tube"、"bloo
    dy 550cc "理學檢查外觀欄記載：「前胸、第四ICS、寬2.5
    cm、深4cm（近chest tube）」，出院病歷摘要中入院診斷
    ："1.Left hemothorax, penertrating injury。2. Hypovo
    lemicshock"，主訴欄記載："stapping injury"等（見原審
    卷第79頁背面、第81頁），足認被害人所受傷勢嚴重，傷口
    頗深而造成左前胸刀穿刺傷、左側血胸、低血容積休克等傷
    害以觀，復稽之案發時間為94年12月10日22時，當時為寒冬
    深夜，被害人當穿著較厚衣物禦寒，惟被害人乙○所受上揭
    傷害卻深達4公分，顯非單純被告持尖刀置於胸前自衛，被
    害人乙○趨前欲揮擊被告所得造成。復佐以被害人乙○經原
    審當庭勘驗其現存左前胸手術疤痕結果：左（前）胸靠近胸
    腔中間部位與乳頭等高處有一道左上、右下傷口、長約2. 5
    公分，有勘驗筆錄1份及所附照片可稽（見原審卷第180、19
    1頁）等情綜合判斷，被告如非持尖刀用力猛刺，受傷部位
    亦不可能受有左上右下方向、寬2.5公分深達4公分之情況，
    所辯僅係防衛自己，不小心剌到乙○，如果真要殺乙○，就
    會直接拿刀出來云云，自不可採。
(三)按刑法上殺人罪與傷害致人於死罪之區別，本視加害人有無
    殺意為斷，被害人所受之傷害程度，固不能據為認定有無殺
    意之唯一標準，但加害人之下手情形及被害人之致命部位如
    何，於審究犯意方面，仍不失為重要之參考資料。按胸部為
    人體要害，持刀刺擊胸部將導致死亡之結果，此為公眾週知
    之道理。查被告持以行兇之扣案尖刀1支，經原審當庭勘驗
    結果：刀背長15公分，刀腹約12公分，寬2公分，材質鐵製
    ，無外加握炳，刀刃部斜向長約3.5公分，有堪驗筆錄可憑(
    原審卷212頁)，足見該刀尖銳而鋒利，而人體之胸部內係重
    要器官心肺之所在，如受外力或銳器攻擊，客觀上足以危害
    生命，被告持扣案之尖刀刺擊被害人乙○之胸部，其主觀上
    欲殺害人之犯意，已隱然可見。復觀之案發當時時值寒冬，
    被害人乙○身穿厚衣情況下，遭刺後仍受有左前胸靠近肺部
    處，寬2.5公分、深4公分之左前胸刀穿刺傷、左側血胸、低
    血容積休克等傷害，足見被告下手之重、用力之猛，益徵其
    用意非僅在傷害，而有殺害被害人乙○之犯意至為灼然。其
    所辯無意殺人云云，自難置信。又被告雖幸經旁人辛財安阻
    止，及另由他人將被害人送醫急救得治，而未發生死亡之結
    果，惟此亦不影響被告殺人犯意之認定。被告與被害人間，
    固無宿仇，但其於左眼遭毆傷之際，怒從心中起，惡向膽邊
    生，而起了殺意，與常情並無違背。
(四)綜上，被告、辯護人所辯，並不可採。本件事證明確，被告
    犯行堪以認定。
二、核被告所為，係犯刑法第271 條第2 項、第1 項之殺人未遂
    罪。惟被告所犯殺人之罪行尚屬未遂，應依未遂犯之規定減
    輕之刑。又按刑法第十九條第二項所稱精神耗弱，係指行為
    時之精神狀況，對外界事物之判斷能力，較普通人之平均程
    度，顯然減退而言，與全無意識能力之心神喪失情形不同。
    又飲酒至醉，陷於精神耗弱，原為一時之精神狀態，非若精
    神病患之有持續性，故事後判斷行為人於行為時是否在酒醉
    精神耗弱中，無從如對一般精神病患得就其生理﹑精神等狀
    況為鑑定，因而法院綜合行為人行為時各種主客觀情形為合
    理推斷，自非法所不許，最高法院80年度台上字第3511號著
    有判決。本件被告為警查獲時，其吐氣所含酒精成分高達
    0.64MG/L，有酒精呼氣檢測檢試單1紙在卷足憑。被告於警
    詢時已供稱：因當時酒醉意識不清，一時氣憤才會下手如此
    重等語 (偵卷第9頁)。證人耿靖惀於原審審理時亦證稱：保
    全人員在警衛室廁所找到被告蘇利亞，當時他看起來喝得蠻
    醉的，意識不清云云。足認被告當時確有因飲酒而意識不清
    狀態。證人辛財安於原審審理時雖證稱：被告當時雖有飲酒
    ，但精神狀態還不是很嚴重等語（見原審卷第169頁），惟
    其所稱不是很嚴重，語意模糊，並不能明確反映被告當時之
    意識狀態。是不能以證人辛財安上開不明確證言，資為不利
    於被告之認定。依法務部所訂酒測標準值，呼氣酒清濃度逾
    每公升0．55毫克時，為不能安全駕駛，即是認其判斷能力
    較常人顯著降低，本件被告當時之呼氣酒清濃度達0．64毫
    克，已逾上開標準值，足認被告行為時之精神狀況，意識能
    力，較普通人之平均程度，顯著降低，而有精神耗弱之情形
    ，爰依刑法第19條第2項規定，遞減輕其刑。又修正前刑法
    第26條前段規定；未遂犯得按既遂犯之刑減輕之；修正後則
    移置第25條第2項，內容並無更動，故修正後規定，並無更
    有利於被告之情形，依刑法第2條第1項前段，應依修正前規
    定，減輕其刑。又修正前刑法第19條第2項係規定：精神耗
    弱人之行為，得減輕其刑；修正後則規定：行為時因精神障
    礙或其他心智缺陷之原因，致其辨識行為違法或依其辨識而
    行為之能力，顯著減低者，得減輕其刑。修正理由，仍係因
    精神耗弱語意不明確，且並非醫學用語，至其法律效果，均
    係得減輕其刑，則無二致，並無較有利於被告之情形。綜合
    比較結果，本件應適用行為時刑法第19條第2項、第26條前
    段，作為減輕其刑之依據，附此敘明。
三、原審據以論罪科刑，固屬卓見，惟查：(一)本件係被害人乙
    ○主動上前質問被告，原審認係被告主動上前理論，已有不
    合；(二)、被告行為時已達精神耗弱程度，原審認其意識與
    普通人無異，亦有未妥。(三)被告行為後，已與被害人和解
    ，有泰國貿易經濟辦事處函檢附和解書在卷可參，原審未及
    審酌，亦有未洽。被告上訴，否認有殺人犯意，請求諭知無
    罪，雖無理由，惟原判決既有上開可議之處，仍應由本院將
    原判決撤銷改判。爰審酌被告蘇利亞係因酒後與被害人口角
    ，受毆傷左眼瘀青而一時激忿行兇，惟未造成被害人重大傷
    殘，且事後已與被害人達成和解等一切情狀，量處如主文所
    示之刑。又被告蘇利亞為泰國人，有外勞居留資料查詢資料
    附於偵查卷內為憑，爰併依刑法第95條規定，諭知於刑之執
    行完畢或赦免後，驅逐出境。另扣案之尖刀1支，雖係供被
    告蘇利亞犯本件殺人未遂罪所用之物，惟因非被告所有而係
    正源公司所有，業據被告供明在卷，爰不諭知沒收。又被告
    僅因受毆眼傷，即持刀剌殺被害人，其犯罪情狀，並無顯可
    憫恕情形，自無從依刑法第59條規定，酌減其刑，附此敘明
    。
四、據上論斷，應依刑事訴訟法第369條第1項前段、第364條、
    第299條第1項前段，刑法第2條第1項前段、第271條第2項、
    第1項、修正前第19條第2項、第26條前段、第95條，判決如
    主文。
本案經檢察官陳明光到庭執行職務。
中    華    民    國    95    年    8     月    9     日
                  刑事第五庭審判長法  官  吳  敦
                                  法  官  吳啟民
                                  法  官  陳世宗
以上正本證明與原本無異。
如不服本判決，應於收受送達後十日內向本院提出上訴書狀，其
未敘述上訴之理由者並得於提起上訴後十日內向本院補提理由書
（均須按他造當事人之人數附繕本）。
                                  書記官  丁淑蘭
中    華    民    國    95    年    8     月    14    日
附錄本案論罪科刑法條：
中華民國刑法第271條（普通殺人罪）
殺人者，處死刑、無期徒刑或10年以上有期徒刑。
前項之未遂犯罰之。
預備犯第 1 項之罪者，處 2 年以下有期徒刑。


司法院資訊處製作；財團法人民間司法改革基金會備份。
